【裁判字號】    99,易,117
【裁判日期】    991231
【裁判案由】    背信
【裁判全文】
臺灣基隆地方法院刑事判決               99年度易字第117號
公  訴  人  臺灣基隆地方法院檢察署檢察官
被      告  楊寶圓
選任辯護人  游孟輝律師
上列被告因背信案件，經檢察官提起公訴（九十八年度偵字第三
九一六號），而被告所犯並非死刑、無期徒刑、最輕本刑為三年
以上有期徒刑之罪或高等法院管轄第一審之案件，被告於準備程
序中先就被訴事實均為有罪之陳述，受命法官於告知被告簡式審
判程序之旨，並聽取當事人及辯護人之意見後，合議庭裁定由受
命法官獨任進行簡式審判程序，判決如下：
    主  文
楊寶圓意圖為自己不法之所有，而侵占自己持有他人之物，處有
期徒刑捌月，減為有期徒刑肆月，如易科罰金，以銀元佰元即
新臺幣玖佰元折算壹日；又意圖為自己不法之所有，而侵占自己
持有他人之物，處有期徒刑壹年，減為有期徒刑陸月，如易科罰
金，以銀元佰元即新臺幣玖佰元折算壹日；又意圖為自己不法
之所有，而侵占自己持有他人之物，處有期徒刑拾月，減為有期
徒刑伍月，如易科罰金，以銀元佰元即新臺幣玖佰元折算壹日
；又意圖為自己不法之所有，而侵占自己持有他人之物，處有期
徒刑陸月，如易科罰金，以新臺幣壹仟元折算壹日。應執行有期
徒刑壹年陸月，如易科罰金，以銀元佰元即新臺幣玖佰元折算
壹日。
    事  實
一、楊寶圓前於民國七十九年二月二十三日與其配偶王德松共同
    向蕭福林購買前臺北縣金山鄉○○段○里○○○段二五之二
    、二五之三、二五之四、二五之五、二八、二九、三一、三
    二、三三、三三之一、三四之一、三四之二、三四之三、三
    六八、三七○之一、三七○之二及三七七地號等十七筆土地
    ，而由楊寶圓單獨以其名義與出賣人蕭福林簽訂買賣契約；
    王德松則於同年八月間，再邀集蔡修明、蔡勝昌、石崇仁及
    莊蒼柏等四人，依序按百分之二十、百分之十、百分之二十
    五、百分之二十五及其與楊寶圓二人共有其中百分之二十之
    股份比例，合夥取得上開土地，而約定由楊寶圓為上開地段
    除二五之五及三七○之二地號外之地目均為「田」之十五筆
    合夥土地（下稱系爭農地）之登記名義人，楊寶圓知悉此情
    ，亦同意出名登記為系爭農地之所有人；惟因當時楊寶圓、
    王德松、蔡修明、蔡勝昌、石崇仁及莊蒼柏等六人均未具自
    耕農身分，遂先於八十年七月二十三日將系爭農地借名登記
    在具有自耕農身分之林瑞國名下；嗣楊寶圓於八十七年間取
    得自耕農身分後，再於八十七年十二月二十八日將系爭農地
    移轉登記為楊寶圓所有；而於系爭農地登記為楊寶圓所有前
    後，亦均由其負責保管土地所有權狀、負擔自林瑞國名下移
    轉登記為其所有之代書代辦等費用，且為避免遭前臺北縣政
    府農業局依平均地權條例第二十六條之一之規定通知限期使
    用或命其委託經營、加徵荒地稅甚至照價收買，楊寶圓復均
    未受委任，而為合夥人全體利益，託人種植作物而進行管理
    ，以維持耕作而非閒置狀態，而為楊寶圓因無因管理而持有
    之合夥人公同共有不動產。楊寶圓明知其未經其他合夥人授
    與處分權，其如欲處分系爭農地時，應經其他合夥人同意；
    詎其因自身投資失利，需款孔急，竟萌生意圖為自己不法所
    有之侵占犯意，未經其他合夥人同意，即分別為下列犯行：
  (一)於八十九年六月二十一日，擅將系爭農地持向前臺北縣金山
    地區農會設定最高限額新臺幣（下同）二百四十萬元之抵押
    權，用以擔保其自己於同年月二十三日向該農會借貸之二百
    萬元債務，而易系爭農地之持有為所有予以侵占入己，致生
    系爭農地交換價值至少降低上開擔保債務額度之損害於其他
    合夥人（附註：嗣王德松於同年八月十一日以其所有之臺北
    市○○區○○段二小段三七六地號土地應有部分三分之一及
    坐落其上之未辦理保存登記建物與蔡修明上開合夥股份百分
    之二十其中一半即百分之十交換；易言之，蔡修明將其股份
    之一半轉讓與合夥人王德松及楊寶圓，王德松及楊寶圓所共
    有之合夥股份因而自百分之二十提高為百分之三十）。
  (二)嗣石崇仁發現上情，要求王德松及楊寶圓處理，王德松乃於
    九十一年三月十五日以前述同地段三七○之二地號之合夥土
    地其中登記為其名義之應有部分百分之二十，為石崇仁設定
    擔保金額二百五十萬元之抵押權，以擔保楊寶圓上開設定抵
    押權使系爭農地可能遭致拍賣而對石崇仁合夥權益之風險，
    楊寶圓就系爭農地遂回復為因保管而持有合夥人公同共有之
    系爭農地意思及狀態。然因楊寶圓設定前揭(一)之抵押權後，
    系爭農地猶有剩餘交換價值，而其於屆上開(一)之借貸債務清
    償期仍無力清償，遂於九十四年八月八日，擅將系爭農地（
    附註：九十二年五月一日因逕為分割而新增五地號，分別為
    ：二八地號因分割而新增二八之一地號、二九地號因分割而
    新增二九一地號、三一地號因分割而新增三一之一地號、三
    七○之一地號因分割而新增三七○之三及三七○之四地號）
    持向前臺北縣金山地區農會設定最高限額三百六十萬元之抵
    押權，用以擔保其於同年月十二日向該農會所借貸之三百萬
    元債務，再度易系爭農地之持有為所有而侵占入己，致生系
    爭農地交換價值至少降低上開擔保債務額度之損害於其他合
    夥人（附註：惟嗣楊寶圓則以此借貸款項清償上開(一)之債務
    ，而於同年月十八日塗銷上開(一)之抵押權登記）。
  (三)其後，楊寶圓之經濟情況仍未好轉，且無力償還上開(二)之債
    務，遂要求石崇仁及莊蒼柏承買其與王德松之合夥股份，遭
    石崇仁及莊蒼柏拒絕，其就系爭農地遂回復為因保管而持有
    合夥人公同共有之系爭農地意思及狀態。又楊寶圓就上開合
    夥之系爭農地設定前揭(二)之抵押權而塗銷上開(一)之抵押權登
    記後，系爭農地猶有剩餘交換價值，而楊寶圓因經濟情況窘
    迫，竟再於九十五年二月十五日，將系爭農地其中該地段二
    五之二、三四之一及三七○之一地號（附註：此之三七○之
    一地號係指上開逕為分割後之三七○之一地號）等三筆土地
    ，持向朱建安設定最高限額四百五十萬元之第二順位抵押權
    ，而擔保其於同年月十四日向朱建安借貸之四百五十萬元債
    務，再將此三筆土地易持有為所有而侵占入己，致生系爭農
    地交換價值至少再降低上開擔保債務額度之損害於其他合夥
    人（該第二順位抵押權，朱建安於九十五年八月十八日隨同
    債權讓與王芊貴，王芊貴再於九十六年八月十四日隨同債權
    讓與周秀珍）。
  (四)乃楊寶圓經濟情況猶未轉佳，且因其上開向前臺北縣金山地
    區農會所借貸之債務，有未能按期繳息致系爭農地恐遭查封
    之虞，其遂情商石崇仁及莊蒼柏助其度此燃眉之急，並於九
    十五年六月九日以系爭農地分別設定第二及第三順位抵押權
    之方式，為石崇仁及莊蒼柏提供擔保（即上開為朱建安設定
    第二順位抵押權之二五之二、三四之一及三七○之一地號部
    分，為石崇仁及莊蒼柏之子莊柏毅與莊柏志設定第三順位抵
    押權，系爭農地其餘部分，則為石崇仁、莊柏毅與莊柏志設
    定第二順位抵押權，惟此次設定抵押權之行為並非起訴範圍
    ），其就系爭農地遂再回復為因保管而持有合夥人公同共有
    土地之意思及狀態，惟石崇仁及莊蒼柏因知悉楊寶圓上開(二)
    (三)設定抵押權之事，認此舉已不足擔保楊寶圓上開抵押權設
    定使系爭農地可能遭致拍賣而對渠等合夥權益之風險，而未
    予援助及收購其與王德松之合夥股份。嗣楊寶圓因無力償還
    上開(二)(三)之債務及衍生利息，竟再於九十七年七月二十四日
    ，將系爭農地中之二五之二、二五之三、二五之四、二八、
    二八之一、二九、三一、三一之一、三二、三三、三三之一
    、三四之一、三四之二、三四之三、三六八、三七○之三、
    三七○之四及三七七地號等十八筆土地（與原系爭農地之別
    ，即扣除逕為分割後之二九之一及三七○之一地號土地）辦
    理信託讓與登記予蘇貴磺，以擔保蘇貴磺代其清償前臺北縣
    金山地區農會債務所衍生之十三萬八千元利息而代位取得之
    債權，致生前述信託讓與之土地交換價值至少再降低上開擔
    保債務額度之損害於其他合夥人。
二、嗣於九十八年一月七日，系爭農地果因楊寶圓積欠債務未克
    清償，經債權人即抵押權人前臺北縣金山地區農會以本院九
    十五年度拍字第七三九號為執行名義聲請本院拍賣，於同年
    五月二十六日經石崇仁、莊蒼柏及莊柏志三人以總價九百十
    萬元拍定。
三、案經石崇仁、莊蒼柏訴由臺灣基隆地方法院檢察署檢察官偵
    查起訴。
    理  由
一、上開事實，業據被告楊寶圓於本院準備及審判程序均自白不
    諱，核與證人即告訴人石崇仁、莊蒼柏於檢察官偵訊時之指
    訴及於本院審判程序之證述、證人即代書李秀玉於檢察官偵
    訊時之證述、證人蔡修明、蔡勝昌於本院審判程序之證述大
    致相符，且有不動產買賣契約書、協議書、前臺北縣汐止地
    政事務所法院囑託限制登記網路作業登記完畢通知清單、本
    院強制執行投標書（九十八年度偵字第三九一六號卷(一)〈下
    稱偵查卷(一)〉第五至二十八頁）、前臺北縣汐止地政事務所
    九十八年九月十七日北縣汐地登字第○九八○○一二五七六
    號函附系爭農地之電子謄本、異動索引、人工登記簿謄本及
    歷次土地移轉登記資料（九十八年度偵字第三九一六號卷(二)
    〈下稱偵查卷(二)〉全卷）、九十八年十月六日北縣汐地登字
    第○九八○○一三六四九號函及所附該所八十九年六月十九
    日收件金汐地字第二七六號、九十四年八月四日收件萬里地
    字第二○四○號、九十五年六月七日收件萬里地字第一五○
    ○號、九十五年二月十五日收件汐地字第二六一四○號等抵
    押權登記申請案件資料（偵查卷(一)第三九、五六至九三頁）
    、前臺北縣金山鄉○○段○里○○○段三七○之二地號土地
    登記謄本、被告之前臺北縣金山地區農會帳號000000
    00000000號帳戶存摺、九十八年八月十日內湖存證
    號碼○二一六九號存證信函、不動產買賣契約書及付款支票
    （偵查卷(一)第四五至四七、五三至五五、一○○至一一○頁
    ）、前臺北縣汐止地政事務所九十九年八月十一日北縣汐地
    登字第○九九○○一二五四七號函附該所九十七年七月二十
    一日收件汐地字第一二八○四○號信託登記申請案件資料及
    系爭農地之所有權狀（本院卷(一)第三五、六十至八九頁）、
    前臺北縣金山地區農會九十九年八月十二日北金農信字第○
    九九○○○二六四八號函及所附借款申請書、授信約定書、
    借據及系爭農地之他項權利證明書、抵押權設定契約書（本
    院卷(一)第一二四至一三六頁）、前世華聯合商業銀行匯出匯
    款回條、中國信託商業銀行匯款回條、郵政國內匯款執據、
    臺北市中山地政事務所中山區○○段○○段三七六地號土地
    登記謄本及異動索引、協議書及前臺北縣汐止地政事務所金
    山鄉○○段○里○○○段三七○之二地號土地登記謄本（本
    院卷(一)第一七二至一八六頁）、前臺北縣汐止地政事務所九
    十九年九月十六日北縣汐地登字第○九九○○一四四八○號
    函附該所九十四年八月十七日收件金山地字第四四○○號抵
    押權塗銷登記申請案件資料、九十五年八月十七日收件汐地
    字第一六三七二○號及九十六年八月十三日收件汐地字第一
    五八三六○號抵押權讓與登記申請案件資料（本院卷(一)第二
    ○三、二一二至二一五、二四三至二六四頁）在卷可參（除
    函文外，餘均為影本）。本案事證明確，被告犯行洵堪認定
    ，應依法論科。
二、論罪科刑
  (一)按債務人以自己持有之共有不動產。詐稱係其所有。或詭稱
    已得共有人同意。向債權人押借款項。應成立刑法第三百三
    十五條之侵占罪。至對債權人詐欺之行為。已為侵占行為所
    吸收。不另成立詐欺罪。最高法院二十五年六月九日二五年
    度決議（二）及司法院二十五年六月二十五日院字第一五一
    八號著有解釋在案。又刑法上之侵占罪，以侵占自己持有他
    人之物為前提。換言之，必行為人基於法令、契約或法律行
    為以外之「適法」行為如無因管理，不當得利等原因而持有
    他人之物，於持有狀態繼續中，易持有為所有之意思始可，
    最高法院八十四年度台上字第一八七五號裁判意旨可資參照
    。起訴意旨或根據告訴狀援引之最高法院八十五年度台非字
    第三六號裁判意旨：「‧‧‧原判決認定自訴人林宜謙購得
    右開土地後，因其地目為『旱』，林宜謙不具自耕農身分，
    乃信託登記有自耕農身分之被告黃基模名下，縱被告違反信
    託契約之約定，將受託登記其名下之部分土地，與他人交換
    或出售、抵押，尚與刑法上侵占罪之侵占自己持有他人之物
    構成要件有間，自難令其負侵占之刑責，應成立刑法第三百
    四十二條第一項之背信罪。」或根據最高法院七十四年度台
    上字第三四七九號裁判意旨：「‧‧‧不動產所有權之取得
    或喪失，我民法採登記生效生義（民法第七百五十八條），
    因而不動產之受託人，若依有關法律登記為所有權人，在法
    律上既為該不動產之所有權人。則其將之出賣或為其他處分
    之行為，即與侵占罪之侵占自己持有他人物之構成要件有間
    ，自難成立侵占罪。本件上訴人之違反其信託行為，似應成
    立刑法第三百四十二條第一項之背信罪。」而認本案被告涉
    犯刑法第三百四十二條第一項之背信罪嫌云云；惟本案證人
    即告訴人莊蒼柏、石崇仁於本院審判程序均證述：並不了解
    系爭農地因荒廢可能遭課荒地稅之問題該如何處理等語，證
    人石崇仁甚至證述其並不知道系爭農地有何花費等語（本院
    卷(二)第四九、五二至五四頁）、證人蔡勝昌於本院審判程序
    證述其並不知道系爭農地由何人管理或保管土地所有權狀等
    語（本院卷(二)第八五頁）及證人蔡修明於本院審判程序證述
    系爭農地並未使用，且最初種植蕃薯係由合夥人商量等語（
    本院卷(二)第九十頁）暨卷附協議書之約定（僅約定推選被告
    為系爭農地之「土地代表人」），可知證人莊蒼柏、石崇仁
    、蔡勝昌及蔡修明與被告間，顯無授與管理及處分系爭農地
    權利之信託契約關係。然因證人莊蒼柏於本院審判程序證述
    ：以前蔡修明曾經跟伊收過一次說要種蕃薯的錢，這是讓土
    地維持耕作狀態，不要荒廢，這個錢伊已經繳了，印象中好
    像是一萬四千多，差不多快一萬五千元等語（本院卷(二)第五
    十頁）及證人蔡修明於本院審判程序證述：確有證人莊蒼柏
    上開證述之事，當時可能因為土地荒廢要課什麼樣的稅金，
    所以有種植蕃薯，但是只種了一年，後來就沒有種了，當時
    好像是稅務員有去系爭農地看，說土地沒有耕作不知道要課
    什麼稅，所以王德松來跟伊等講，伊等合夥人就商量要種蕃
    薯，有請工人種蕃薯，後來合夥人的費用收一收就直接發給
    工人等語（本院卷(二)第九十頁），可知被告於本院審判程序
    所供陳：這些土地都有整地過，因為農業局抽查，怕被罰，
    所以才去整地種一些芭樂、蓮霧、芒果等農作物，也是委託
    農地附近的農民去栽種，伊付錢給他們去栽種，還有作一些
    地下排水涵管，這些花費前後加起來約有一百萬元等情（本
    院卷(二)第十三頁）暨所提出之上開費用匯出匯款回條或匯款
    執據均應屬實情，則被告之整地及委託農民耕作等行為，顯
    係未受委任，然為合夥人全體利益，所為適法無因管理行為
    ，並因而持有系爭農地。而根據最高法院九十八年度台上字
    第七六號：「‧‧‧按稱『借名登記』者，謂當事人約定一
    方將自己之財產以他方名義登記，而仍由自己管理、使用、
    處分，他方允就該財產為出名登記之契約，其成立側重於借
    名者與出名者間之信任關係，在性質上應與委任契約同視，
    倘其內容不違反強制、禁止規定或公序良俗者，固應賦予無
    名契約之法律上效力，並類推適用民法委任之相關規定。惟
    出名者違反借名登記契約之約定，將登記之財產為物權處分
    者，對借名者而言，即屬無權處分‧‧‧。」之裁判意旨，
    出名者違反借名登記契約之約定，就借名登記財產所為之物
    權處分，既應屬無權處分；則從刑事侵占罪要件觀之，出名
    者就所持有之借名登記財產所為之物權處分，對於借名者而
    言，自應屬侵占自己持有委託人之物。揆諸前揭最高法院決
    議及司法院解釋，本案被告未經其他合夥人之同意，將所持
    有系爭農地為他人設定抵押權或信託讓與他人而擔保自己個
    人債務之行為，應成立刑法第三百三十五條第一項之侵占罪
    ，前揭起訴法條殊有未合。惟起訴之基本社會事實同一，且
    經本院於審判程序告以前揭應成立之罪名（本院卷(二)第八三
    頁），本院自應變更起訴法條而為審究。
  (二)又侵占罪乃即成犯，凡對自己持有之他人所有物，有變易持
    有為所有之意思時，即應構成犯罪，縱事後歸還或承認賠償
    或協議以他法解決，亦不能解免刑責，最高法院九十七年度
    台非字第三八四號、九十五年度台上字第二○二一號裁判要
    旨可資參照。查被告第一次設定抵押權後，固因第二次設定
    抵押權，而借新還舊，塗銷第一次抵押權之設定，惟依前述
    最高法院裁判意旨，對其於第一次設定抵押權時所「即成」
    之侵占犯行並不影響。又被告於上開三次設定抵押權後，分
    別有主動要求告訴人等承買其與王德松之合夥股份，或應告
    訴人石崇仁之要求，而由王德松提供登記在其名下之合夥土
    地為告訴人石崇仁設定抵押權，或由被告就系爭農地再為告
    訴人石崇仁及莊蒼柏之子設定抵押權等擔保被告就合夥土地
    設定抵押權所可能遭致拍賣而對告訴人等合夥權益之風險行
    為，分別為其於檢察官偵訊及本院準備程序所自承（偵查卷
    (一)第三四、一二三頁、本院卷(一)第二七至二八頁），顯示被
    告於上開三次設定抵押權而侵占合夥人公同共有土地後，就
    系爭農地復均有易已然侵占之所有意思而回復為因保管而持
    有合夥人公同共有土地之意思，使系爭農地可再為侵占標的
    之狀態。而本案被告前述三次就合夥之公同共有土地為他人
    設定抵押權及第四次信託讓與而擔保自己個人債務之行為，
    因未得其他合夥人同意而為單獨處分之行為，俱顯露其變易
    原來持有意思而為不法所有之意思，則毋庸置疑。是被告上
    開四次犯行，犯意各別，行為互殊，應予分論併罰。
  (三)原起訴意旨除未敘明被告及王德松與告訴人石崇仁、莊蒼柏
    、證人蔡修明及蔡勝昌間有合夥關係、何等地號地目為「田
    」而約定登記為被告所有、系爭農地輾轉登記及被告管理過
    程等涉及犯罪構成要件之事實外，有關上開第一、二次被告
    設定抵押權所貸款金額（第一次貸款金額實為二百萬元而誤
    為二百四十萬元，第二次貸款金額實為三百萬元而誤為三百
    六十萬元）、信託讓與之土地範圍（因九十二年五月一日因
    逕為分割而新增地號，信託讓與範圍不包括原屬系爭農地之
    二九之一及三七○之一地號土地）及罪數（即實為四罪而誤
    為三罪）亦均有誤，嗣歷經公訴檢察官於本院準備、審判程
    序暨以補充理由書予以更正及補充（本院卷(一)第二六頁、本
    院卷(二)第八一至八三、一○七、一二七至一二八頁），本諸
    基於檢察一體原則，起訴事實及罪數應以公訴檢察官嗣後向
    本院所表示意見為準。
  (四)爰審酌被告與其配偶及告訴人等合夥購買土地，因受信賴而
    登記為合夥土地之所有人，負責保管系爭農地所有權狀，且
    雖未獲全體合夥人就管理、處分之授權及委任，然其亦為合
    夥人全體利益，而為整地及委託農民耕作等適法無因管理行
    為，並因而持有系爭農地，詎竟因自己投資失利，財務吃緊
    ，而萌生侵占犯意，將系爭農地設定抵押甚至信託讓與，以
    擔保自己個人債務，致生系爭農地交換價值降低之損害於包
    括告訴人等之其他合夥人，甚至日後尚因無力清償抵押權擔
    保之債務，而遭抵押權人聲請查封拍賣，告訴人等受有相當
    財產損害，殊非足取，事後且無力與告訴人等成立和解；惟
    其第一次所設定之抵押權，已因借新還舊而予以塗銷，且其
    於歷次侵占犯行之前，均曾因經濟窘迫而求售其與王德松共
    有之合夥股份於告訴人等，而因各人盤算及財務規劃有別，
    致無所成，被告嗣於本院準備及審判程序坦承犯行，兼衡其
    智識程度、歷次設定抵押、信託讓與之土地數目及借款金額
    等一切情況，分別量處如主文所示之刑，併就得易科罰金之
    刑度諭知折算標準。
  (五)本案被告如事實欄一之(一)(二)(三)所犯之罪，犯罪時間俱在九十
    六年四月二十四日前，合於中華民國九十六年罪犯減刑條例
    第二條第一項第三款所規定之減刑條件，且無該條例所定不
    得減刑事由，自均應依法減其宣告刑二分之一，及與上開事
    實欄一之(四)之罪刑，定其應執行刑，併均諭知易科罰金之折
    算標準。
  (六)被告於為事實欄一之(一)之行為後，刑法第四十一條第一項先
    於九十年一月十日修正公布。又被告於為事實欄一之(二)(三)行
    為後，刑法第二條、第四十一條、第五十一條第五款等規定
    ，則再於九十四年二月二日修正公布，並於九十五年七月一
    日施行；刑法施行法亦於九十五年六月十四日增訂公布第一
    條之一，並於同年七月一日施行；另罰金罰鍰提高標準條例
    第二條亦於九十五年五月十七日公布刪除，及於同年七月一
    日施行；而罰金罰鍰提高標準條例則於九十八年四月二十九
    日公布廢止全文。有關被告犯行所涉新舊法比較問題，詳參
    附件所載，併予敘明。
據上論斷，應依刑事訴訟法第二百七十三條之一第一項、第二百
九十九條第一項本文、第三百條，刑法第二條第一項、第三百三
十五條第一項、修正前（即九十四年二月二日修正公布前）刑法
第四十一條第一項本文、第二項、現行刑法第四十一條第一項本
文、修正前（即九十四年二月二日修正公布前）刑法第五十一條
第五款，刑法施行法第一條之一第一項、第二項本文，廢止前罰
金罰鍰提高標準條例第二條，現行法規所定貨幣單位折算新臺幣
條例第二條，中華民國九十六年罪犯減刑條例第二條第一項第三
款、第七條、第九條、第十一條，判決如主文。
本案經檢察官高永棟到庭執行職務。
中    華    民    國    99    年    12    月    31    日
                  刑事第四庭法  官  陳賢德
以上正本證明與原本無異。
如不服本判決應於收受送達後10日內向本院提出上訴書狀，並應
敘述具體理由；其未敘述上訴理由者，應於上訴期間屆滿後20日
內向本院補提理由書(均須按他造當事人之人數附繕本)「切勿逕
送上級法院」。
中    華    民    國   100    年    1     月    4     日
                            書記官  王靜敏
附錄論罪科刑法條
中華民國刑法第三百三十五條第一項
意圖為自己或第三人不法之所有，而侵占自己持有他人之物者，
處五年以下有期徒刑、拘役或科或併科一千元以下罰金。
附件
一、有關準據法及過橋條款之適用
    按行為後法律有變更者，適用行為時之法律。但行為後之法
    律有利於行為人者，適用最有利於行為人之法律。九十四年
    二月二日修正公布、九十五年七月一日施行之刑法第二條第
    一項定有明文。上開規定係規範行為後法律變更所生新舊法
    律比較適用之準據法，於新法施行後，應逕適用新法第二條
    第一項之規定，為「從舊從輕」之比較（最高法院九十五年
    第八次刑事庭會議決議一之(一)）；又同法第十一條之規定
    亦於同次修正為「本法總則於其他法律有刑罰或保安處分之
    規定者，亦適用之。但其他法律有特別規定者，不在此限。
    」其性質上屬於「過橋條款」，而為法律適用之準據，且無
    關乎犯罪行為可罰性要件之變更，自應逕行適用裁判時有效
    之上開現行條文。
二、有關本案刑罰法律之法定罰金刑最低度
    被告於為事實欄一之(一)(二)(三)行為後，刑法施行法增訂第一條
    之一，於九十五年六月十四日公布，並於同年七月一日施行
    ；考其立法理由，係為因應九十四年二月二日修正公布、九
    十五年七月一日施行之刑法施行後，依刑法總則第三十三條
    第五款規定，罰金貨幣單位已改為新臺幣，是以分則編各罪
    所定罰金之貨幣單位，自應配合上開規定修正，為使罰金數
    額趨於一致，避免衍生新舊法比較適用問題，以緩和實務適
    用法律之衝擊，於不變動罰金數額之前提下，而為制定，換
    言之，刑法施行法第一條之一係在替代罰金罰鍰提高標準條
    例部分條文，與適用罰金罰鍰提高標準條例之結果相同，對
    於被告而言並不發生有利或不利之問題，僅係將貨幣單位由
    銀元改為新臺幣，並非法律變更刑度之條文，當無須就新舊
    法比較適用（臺灣高等法院暨所屬法院九十五年法律座談會
    刑事類提案第十六至十九號研討結果可資參照）。
三、有關本案事實欄一之(一)(二)(三)之易科罰金折算標準
    被告於為事實欄一之(一)行為後，刑法第四十一條第一項於九
    十年一月十日修正公布，而從「犯最重本刑為三年以下有期
    徒刑以下之刑之罪，而受六月以下有期徒刑或拘役之宣告，
    因身體、教育、職業或家庭之關係，執行顯有困難者，得以
    一元以上三元以下折算一日，易科罰金。」之規定，修正為
    「犯最重本刑為五年以下有期徒刑以下之刑之罪，而受六個
    月以下有期徒刑或拘役之宣告，因身體、教育、職業、家庭
    之關係或其他正當事由，執行顯有困難者，得以一元以上三
    元以下折算一日，易科罰金。但確因不執行所宣告之刑，難
    收矯正之效，或難以維持法秩序者，不在此限。」嗣被告於
    為事實欄一之(二)(三)行為後，該條項之規定又於九十四年二月
    二日修正公布為「犯最重本刑為五年以下有期徒刑以下之刑
    之罪，而受六個月以下有期徒刑或拘役之宣告者，得以新臺
    幣一千元、二千元或三千元折算一日，易科罰金。但確因不
    執行所宣告之刑，難收矯正之效，或難以維持法秩序者，不
    在此限。」並於九十五年七月一日施行。是就事實欄一之(一)
    之犯行，刑法第四十一條第一項有行為時法、中間法及裁判
    時法之別；而就事實欄一之(二)(三)之犯行，刑法第四十一條第
    一項，亦有行為時法及裁判時法之別。而綜據得否易科罰金
    及折算標準之考量，無論事實欄一之(一)之犯行或事實欄一之
    (二)(三)之犯行，顯然均以適用「九十年一月十日修正公布之刑
    法第四十一條第一項之規定」，為最有利於被告。乃就事實
    欄一之(一)之犯行而言，應依刑法第二條第一項但書之規定，
    適用有利於行為人之「行為後之法律」即中間法；就事實欄
    一之(二)(三)之犯行而言，則應依刑法第二條第一項本文之規定
    ，適用有利於行為人之「行為時之法律」。至適用「九十年
    一月十日修正公布之刑法第四十一條第一項之規定」，則應
    再輔以當時有效（九十五年七月一日因公布刪除生效而廢止
    ）之罰金罰鍰提高標準條例第二條前段之規定「就其原定數
    額提高為一百倍折算一日」及現行法規所定貨幣單位折算新
    臺幣條例第二條之規定折算為新臺幣，乃屬當然。
四、有關本案定應執行刑之依據
    被告於為事實欄一之(一)(二)(三)行為後，刑法第五十一條有關定
    應執行刑之規定亦已修正公布施行（公布施行日期同於上開
    刑法第二條）。本案被告部分犯罪係於九十五年六月三十日
    前所為，部分犯罪則於九十五年七月一日後所犯。而修正前
    刑法第五十一條第五款係規定「宣告多數有期徒刑者，於各
    刑中之最長期以上，各刑合併之刑期以下，定其刑期。但不
    得逾二十年。」修正後則規定「宣告多數有期徒刑者，於各
    刑中之最長期以上，各刑合併之刑期以下，定其刑期。但不
    得逾三十年。」依最高法院九十五年度第八次刑事庭會議決
    議，亦應為新舊法比較適用。則新舊法比較結果，新法並未
    較有利於受刑人，自應依刑法第二條第一項本文之規定，適
    用修正前刑法第五十一條第五款之規定，定其應執行刑。
五、有關本案定應執行刑後得否易科罰金之問題
    被告於為事實欄一之(一)行為時，刑法第四十一條並無有關「
    併合處罰之數罪，有得易科罰金之情形，其應執行之刑逾六
    月者」，得否易科罰金之規範；嗣於九十年一月十日增訂公
    布同條第二項「併合處罰之數罪，均有前項情形，其應執行
    之刑逾六月者，亦同。」之規定；詎被告於為事實欄一之(二)
    (三)行為後，該條項之規定又於九十四年二月二日修正公布為
    「前項規定於數罪併罰，其應執行之刑未逾六月者，亦適用
    之。」而於九十五年七月一日施行；又被告於為事實欄一之
    (四)行為後，該條項之規定復於九十八年一月二十一日修正公
    布為同條第八項「第一項至第三項規定於數罪併罰，其應執
    行之刑未逾六個月者，亦適用之。」並同年九月一日施行；
    惟因司法院大法官於九十八年六月十九日以釋字第六六二號
    解釋「中華民國九十四年二月二日修正公布之現行刑法第四
    十一條第二項，關於數罪併罰，數宣告刑均得易科罰金，而
    定應執行之刑逾六個月者，排除適用同條第一項得易科罰金
    之規定部分，與憲法第二十三條規定有違，並與本院釋字第
    三六六號解釋意旨不符，應自本解釋公布之日起失其效力。
    」在案，上開九十八年九月一日施行之刑法第四十一條第八
    項規定，雖未在前述大法官解釋宣告失效之列，嗣立法院仍
    本諸前揭解釋意旨，於九十八年十二月三十日修正公布為「
    第一項至第四項及第七項之規定，於數罪併罰之數罪均得易
    科罰金或易服社會勞動，其應執行之刑逾六月者，亦適用之
    。」而依同日修正公布之刑法施行法第十條規定「本法自刑
    法施行之日施行。刑法修正條文及本法修正條文，除另定施
    行日期者外，自公布日施行。」即上開於九十八年十二月三
    十日修正公布之刑法第四十一條第八項規定亦於公布當日施
    行。易言之，併合處罰之數罪，數宣告刑均得易科罰金，而
    應執行刑逾六月者，於上開刑法第四十一條修正歷程中，即
    有得否易科罰金之別，而有新舊法比較之必要。經本院為新
    舊法比較結果，因被告於事實欄一之(二)(三)犯行之行為時法即
    「九十年一月十日增訂公布第四十一條第二項」本即就應執
    行刑逾有期徒刑六月之情形賦予被告得易科罰金之機會，而
    較有利於受刑人，為免因被告各次犯罪遍佈同一法律歷次修
    法期間而生割裂適用之困擾，本案當應依刑法第二條第一項
    規定意旨，適用「九十年一月十日增訂公布第四十一條第二
    項」，就上開所定應執行刑，併諭知易科罰金之折算標準。
    九十五年六月十四日增訂公布、九十五年七月一日施行之刑
    法施行法第三條之一第三項「於九十四年一月七日刑法修正
    施行前犯併合處罰數罪中之一罪，且該數罪均符合第四十一
    條第一項得易科罰金之規定者，適用九十年一月四日修正之
    刑法第四十一條第二項規定。」之規定意旨，亦同上述結論
    。又依「九十年一月十日增訂公布第四十一條第二項」，就
    本案被告併合處罰之數罪，因其數宣告刑均得易科罰金，則
    其應執行刑縱逾六月，仍賦予被告得易科罰金之機會，其應
    執行刑之易科罰金折算標準，自應依「九十年一月十日修正
    公布第四十一條第一項」及九十五年七月一日因公布刪除生
    效而廢止之罰金罰鍰提高標準條例第二條前段及現行法規所
    定貨幣單位折算新臺幣條例第二條定之。

司法院資訊處製作；財團法人民間司法改革基金會備份。
